臺灣高等法院民事判決
111年度上字第210號
上  訴  人  柳錦雲  
兼
訴訟代理人  鄭木良  
被  上訴人  李文松  
            李青海  
            李健華  
            劉大勝  
            劉偉誠  
            劉偉毅  
            劉淑珍  
            劉淑蘭  
            劉淑瑛  
            劉小萍  
共      同
訴訟代理人  謝曜焜律師
複  代理人  惠嘉盈律師
上列當事人間債務人異議之訴事件，上訴人對於中華民國110年 
11月24日臺灣臺北地方法院109年度訴字第3349號第一審判決提
起上訴，本院於111年4月26日言詞辯論終結，判決如下：
    主      文
上訴駁回。
第二審訴訟費用由上訴人負擔。
    事實及理由
一、上訴人主張：被上訴人前持民國（下同）109年2月25日本院
    108年度上易字第898號判決及確定證明書（下稱系爭確定判
    決）為執行名義，向臺灣臺北地方法院（下稱原法院）聲請
    強制執行，以伊之地上物（下稱系爭地上物）無權占有被上
    訴人共有坐落新北市○○區○○段000、000、000地號土地（下
    稱系爭土地）為由，請求伊拆除系爭地上物，並返還占用之
    土地予被上訴人，及給付被上訴人相當於租金之不當得利（
    下稱系爭不當得利），經原法院以109年度司執字第42242號
    受理實施強制執行程序（下稱系爭執行程序），迄未終結。
    惟系爭土地原為訴外人周辨所有，周辨死亡後，由其唯一繼
    承人即訴外人周蘭繼承，周蘭死亡後，則由訴外人周罔市繼
    承，周罔市於84年4月11日與上訴人就系爭土地簽訂不動產
    買賣契約書及土地使用同意書，承諾於辦理繼承登記後，將
    系爭土地移轉登記予柳錦雲。上訴人鄭木良為柳錦雲之配偶
    ，柳錦雲與周罔市間之買賣事宜，皆由鄭木良處理，伊自非
    無權占有系爭土地。訴外人施周氏快雖曾為周辨之養女，但
    於周辨死亡前已終止收養關係，施周氏快之養女即訴外人李
    曾員妹亦與周家終止收養關係，故施周氏快非周辨之繼承人
    ，李曾員妹及其繼承人即被上訴人均無從繼承取得系爭土地
    。伊於系爭確定判決之前訴訟言詞辯論終結後，發現被上訴
    人之戶籍有問題，自得請求撤銷系爭執行程序等情。爰依強
    制執行法第14條第1項規定，求為撤銷系爭執行程序之判決
    （原審為上訴人敗訴之判決，上訴人聲明不服，提起上訴）
    。並上訴聲明：㈠原判決廢棄。㈡系爭執行程序應予撤銷。
二、被上訴人則以：伊為系爭土地所有權人，上訴人以系爭地上
    物無權占有系爭土地，經伊訴請上訴人拆除系爭地上物並返
    還占用之土地及系爭不當得利，業獲系爭確定判決准許。伊
    據系爭確定判決聲請強制執行，上訴人以該判決之前訴訟言
    詞辯論終結前之事由，再爭執伊非系爭土地之所有權人，與
    強制執行法第14條第1項規定不符，不得請求撤銷系爭執行
    程序等語置辯。並答辯聲明：上訴駁回。　　
三、本院之判斷：
  ㈠按執行名義成立後，如有消滅或妨礙債權人請求之事由發生
    ，債務人得於強制執行程序終結前，向執行法院對債權人提
    起異議之訴；如以裁判為執行名義時，其為異議原因之事實
    發生在前訴訟言詞辯論終結後者，亦得主張之。強制執行法
    第14條第1項定有明文。又強制執行法第14條所定債務人異
    議之訴，係以排除執行名義之執行力為目的，使債權人無從
    依該執行名義聲請為強制執行，故以裁判為執行名義時，依
    同法條第1項後段規定，須其為異議原因之事實發生在前訴
    訟言詞辯論終結後者，始得為之。如為異議原因之事實發生
    在前訴訟言詞辯論終結前者，縱該為執行名義之裁判有何不
    當，亦與債務人異議之訴之要件不符（最高法院107年度台
    上字第46號判決意旨參照）。又所謂發生於前訴訟言詞辯論
    終結後之異議原因事實，仍須在實體法上足以使依為執行名
    義之判決所命履行之請求向後歸於消滅或罹於不能行使之障
    礙，始足當之；若純以事實審言詞辯論終結前所未及提出之
    攻擊防禦方法，指摘債權人之請求自始不當，仍不得執以訴
    請撤銷強制執行程序（最高法院84年度台上字第316號判決
    意旨參照）。
  ㈡經查，系爭確定判決之前訴訟於109年2月11日言詞辯論終結
    ，依調查證據及兩造言詞辯論之結果，認定：系爭土地原登
    記為周辨所有，於106年4月5日以31年11月11日繼承為原因
    登記為被上訴人所有，上訴人為系爭地上物事實上處分權人
    ，以之無權占用系爭土地，故准許被上訴人所請，命上訴人
    拆除系爭地上物，並返還占用之土地予被上訴人，及給付系
    爭不當得利（見原審卷第31至43頁）。而本件上訴人依強制
    執行法第14條第1項規定，請求撤銷系爭執行程序，無非以
    ：周蘭為周辨之唯一繼承人，被上訴人之被繼承人為李曾員
    妹，李曾員妹之被繼承人則為施周氏快，施周氏快雖曾為周
    辨之養女，但已終止收養關係，非周辨之繼承人，故被上訴
    人無從繼承取得系爭土地等語為據。核其主張，乃就系爭確
    定判決認定之事實，指摘不當，其異議原因之事實，顯發生
    在前訴訟言詞辯論終結前，非屬於足以使系爭確定判決所命
    履行之請求向後歸於消滅或罹於不能行使之實體法上障礙事
    由，上訴人據此提起債務人異議之訴，難謂與強制執行法第
    14條第1項規定之要件相符。
  ㈢上訴人雖主張：伊於109年12月29日發現被上訴人之戶籍有問
    題云云。然此係以前訴訟言詞辯論終結前未及提出之攻擊防
    禦方法，指摘被上訴人之請求自始不當，依照前揭說明，仍
    不得執以訴請撤銷強制執行程序，其為此聲請向臺北市大同
    區戶政事務所、臺北市內湖區戶政事務所調取訴外人林世良
    、李連生之戶籍謄本，以證明被上訴人就系爭土地無繼承權
    ，核亦與本件有無前訴訟言詞辯論終結後消滅或妨礙被上訴
    人請求之事由發生之認定無涉，自無調查必要，附此敘明。
       
四、綜上所述，上訴人依強制執行法第14條第1項規定，求為撤
    銷系爭執行程序，非屬正當，不應准許。從而，原審所為上
    訴人敗訴之判決，並無不合。上訴論旨指摘原判決不當，求
    予廢棄改判，為無理由，應駁回其上訴。
五、本件事證已臻明確，兩造其餘之攻擊或防禦方法及所用之證
    據，經本院斟酌後，認為均不足以影響本判決之結果，爰不
    逐一論列，附此敘明。
六、據上論結，本件上訴為無理由。依民事訴訟法第449條第1項
    、第85條第1項前段，判決如主文。
中　　華　　民　　國　　111 　年　　5 　　月　　10　　日
                  民事第十四庭  
                       審判長法  官  蔡和憲
                             法  官  周珮琦
                             法  官  周群翔
正本係照原本作成。
如不服本判決，應於收受送達後20日內向本院提出上訴書狀，其
未表明上訴理由者，應於提出上訴後20日內向本院補提理由書狀
（均須按他造當事人之人數附繕本）上訴時應提出委任律師或具
有律師資格之人之委任狀；委任有律師資格者，另應附具律師資
格證書及釋明委任人與受任人有民事訴訟法第466 條之1第1項但
書或第2項所定關係之釋明文書影本。如委任律師提起上訴者，
應一併繳納上訴審裁判費。
中　　華　　民　　國　　111 　年　　5 　　月　　17　　日
　　 
　　　　　　　　　　　　　　 書記官  陳奕伃